【裁判字號】    90,易,134
【裁判日期】    900424
【裁判案由】    動產擔保交易法
【裁判全文】
臺灣花蓮地方法院刑事判決                            九十年度易字第一三四號
    公  訴  人  臺灣花蓮地方法院檢察署檢察官
    被      告  甲○○
右列被告因違反動產擔保交易法案件，經檢察官提起公訴（九十年偵字第六三二號）
，本院判決如左：
    主  文
甲○○無罪。
    理  由
一、公訴意旨略以：被告甲○○係酒家莊洋酒行負責人，於八十九年五月間，以動產
    擔保交易附條件買賣之方式，向丙○○○股份有限公司（以下簡稱裕益公司）購
    買車牌號碼Ｕ七九一二一號汽車（下簡稱系爭車輛），為動產擔保交易之債務人
    ，約定總價金新台幣（下同）六十二萬三千元，分三十六期給付，每月一期，每
    期付款一萬八千六百三十三元，標的物存放地點為花蓮縣玉里鎮○○村○○路○
    段三十五號一樓，在價金未付清之前，標的物所有權仍屬於裕益公司所有，被告
    僅得依約占有使用，不得任意遷移或為其他處分。被告甲○○在取得標的物之後
    ，自八十九年九月十二日起，即拒不付款，且意圖為自己不法之利益，將該標的
    物遷移逃匿不知去向，致裕益公司追索無著受有損害。因認被告涉有動產擔保交
    易法第三十八條罪嫌云云。
二、按犯罪事實應依證據認定之，無證據不得推定其犯罪事實。刑事訴訟法第一百五
    十四條定有明文。又認定不利於被告之事實，須依積極證據，苟積極證據不足為
    不利於被告事實之認定時，即應為有利於被告之認定。最高法院三十年上字第八
    一六號著有判例可參。次按動產擔保交易法第三十八條之罪，以動產擔保交易之
    債務人主觀上有不法利益之意圖，客觀上並有將標的物遷移、出賣、出質、移轉
    、抵押或為其他處分之行為始克當之。本件公訴人認被告涉犯上開罪嫌，無非以
    告訴代理人丁○○之指訴及契約書、動產擔保交易附條件買賣設定登記申請書等
    為論據。訊之被告甲○○堅決否認右揭犯行，辯稱：本件自用小貨車實際係伊前
    夫乙○○購買、使用，因伊係酒家莊洋酒行負責人，所以由伊之名義購車，買車
    後均由乙○○付款，嗣後與邱某離婚，遂不知道該車下落等語。經查：系爭車輛
    業經典當予花蓮市某不詳之當鋪，此據告訴代理人丁○○、證人乙○○到庭證述
    在卷，故本件可確認系爭車輛業經出質。是以本件之爭點應為系爭車輛是否經被
    告出質予他人，若非被告所為，其對此事是否知情。
三、經訊之證人乙○○到庭證稱：上開車輛係伊以前妻即被告之名義購買，因當時伊
    與被告共同經營酒家莊洋酒行，而被告係負責人，車款均由伊支付，嗣因週轉不
    靈才未如期付款，伊與被告離婚後，才將該車典當，被告對此均不知情等語，此
    核與被告所辯相符。次核諸本件附條件買賣契約書，其立約人為告訴人裕益公司
    （甲方）與酒家莊洋酒行（乙方），依一般交易習慣，以商號之名義與他人訂立
    契約，均需記載該商號之負責人姓名，因被告係該商號之負責人，始在該契約立
    約人乙方之法定代理人欄下填載其姓名、地址，而證人乙○○則在乙方連帶保證
    人欄下簽名，為本件買賣之連帶保證人，此有契約書影本在卷可參，準此，足認
    乙○○證稱：該車輛係伊使用，僅以被告名義購買等詞，尚非迴護被告之詞，被
    告所辯上開車輛係其前夫以其名義購買一情堪予採信。次查，夫妻間之一方將所
    購買物品交由另一方使用，本為日常生活習慣，無待深論，被告訂約後將上開車
    輛，交予其夫使用，俱與生活習慣無違，故被告購車後交乙○○使用，應非構成
    處分車輛之情形。末查，被告既僅為出名簽訂買賣契約之人，該車實際上由乙○
    ○購買、使用，是以於被告與乙○○離婚後，已無共同生活，事實上已殊難想像
    被告仍得輕易查問乙○○有無如期付款，或有無出質等詳情，故證人證稱被告對
    伊將車輛典當乙節，毫不知情等語，應可採信，本件實難責令被告對其前夫之行
    為擔負刑責。再被告為買賣契約之形式上當事人，雖未實際使用該車，然仍負有
    民事契約責任，尤有甚者，更可能因乙○○之典當行為而反遭訟累及債務追償等
    諸多不利益，類此有弊而無利之情形，實難認被告對其前夫之典當行為有何取得
    不法利益之意圖可言。
四、綜上所述，被告並無意圖不法利益而將本件車輛遷移、出質等處分之行為甚明，
    揆諸前揭說明，自不得論以動產擔保交易法第三十八條之罪。本件純係因乙○○
    未能按期繳款所起，屬民事債務糾葛。此外，復查無其他極積證據足資證明被告
    有何公訴人所指之犯行，不能證明被告犯罪，自應為無罪判決之諭知。
據上論斷，應依刑事訴訟法第三百零一條第一項，判決如主文。
本案經檢察官李子春到庭執行職務。
中      華      民      國    九十      年      四      月    二十四    日
                                臺灣花蓮地方法院刑事庭
                                    法  官  鄭  培  麗
右正本證明與原本無異。
如對本判決不服，應於送達後十日內，向本院提出上訴狀。（應抄附繕本）告訴人或
被害人如對於本判決不服者，應具備理由請求檢察官上訴，其上訴期間之計算係以檢
察官收受判決正本之日期為準。
                                    法院書記官
中      華      民      國    九十      年      四      月    二十五    日


司法院資訊處製作；財團法人民間司法改革基金會備份。
